最高法院刑事判決　　　　　　　　　　　　　　　八十八年度台上字第三七八二號
　　上　訴　人　甲○○
　　選任辯護人　石玉光律師
　　　　　　　　黃英哲律師
右上訴人因違反公職人員選舉罷免法案件，不服台灣高等法院台南分院中華民國八十
八年二月二十四日第二審更審判決（八十八年度上更(一)字第三八號，起訴案號：台灣
嘉義地方法院檢察署八十七年度偵字第三三八一號），提起上訴，本院判決如左：
    主  文
上訴駁回。
    理  由
按刑事訴訟法第三百七十七條規定，上訴於第三審法院，非以判決違背法令為理由，
不得為之。是提起第三審上訴，應以原判決違背法令為理由，係屬法定要件。如果上
訴理由狀並未依據卷內訴訟資料，具體指摘原判決不適用何種法則或如何適用不當，
或所指摘原判決違法情事，顯與法律規定得為第三審上訴理由之違法情形，不相適合
時，均應認其上訴為違背法律上之程式，予以駁回。本件原判決維持第一審論處上訴
人甲○○共同對於候選人行求賄賂，而約其放棄競選罪刑之判決，駁回其在第二審之
上訴。係綜核上訴人之部分自白，證人林芳琪、李振發、黃金山、王啟澧、黃文財之
證詞暨台灣省嘉義縣選委員會函，嘉義縣水上鄉第十四屆鄉鎮市民代表選結果清
冊、當選名單等證據為論據，認定上訴人與葉美枝、黃金山、黃銘和、黃文財、林勝
利、黃志明、簡碧霞、林芳琪、王月春等十人均為嘉義縣水上鄉第十四屆鄉民代表選
第三選區之候選人，吳炎烘（通緝中）為葉美枝之夫。吳炎烘評估該第三選區共有
十名候選人，應選六人，競爭激烈，其妻葉美枝選情告急，竟於競選活動期間之首日
即民國八十七年六月八日下午六時許，至同鄉忠和村活動中心前，向上訴人提議：上
訴人、葉美枝、黃金山、林勝利、黃志明、簡碧霞及林芳琪等七人，每人各出資新台
幣（下同）一百萬元，共計七百萬元，以每人給予一百萬元之賄賂先勸退另三名候選
人王月春、黃銘和、黃文財，剩餘之四百萬元給予候選人林芳琪及簡碧霞賄賂其中一
人，約其放棄競選，達到同額競選之目的。上訴人接受吳炎烘之提議後，二人即基於
共同行求賄賂之犯意聯絡，分別駕車前往候選人林勝利、黃志明、黃金山處，告以前
開提議，林勝利、黃志明、黃金山不置可否。惟二人力邀並載林勝利及黃志明指定之
友人黃榮豐（即黃榮豊）、黃金山之妻林貴珠，於同日下午七時許，至同鄉柳新村六
鄰柳子林六二二號林芳琪之住處，以遂行其二人之計畫。林勝利因突接要事先行返家
。及至林芳琪之住所，上訴人另打電話邀約黃文財前來遭拒，隨即由吳炎烘當眾宣佈
其與上訴人謀定之上開計畫，並向候選人林芳琪行求四百萬元賄賂，要其即日起停止
任何競選活動放棄競選，上訴人亦在旁幫腔，勸林芳琪考慮看看，惟均遭林芳琪及其
丈夫李振發拒絕。旋吳炎烘囑在場之人稍候，先行離去，並未再返回林芳琪住處。嗣
嘉義縣水上鄉公所秘書王啟澧（即王啟灃）造訪林芳琪，上訴人向王啟澧告知上開計
畫，王啟澧認為不妥，乃將林芳琪載離住處，上訴人即帶同其餘之人至葉美枝之競選
服務處告知吳炎烘：林芳琪等人不接受其等之條件等情，同日晚上十時多，王啟澧在
其住所遭人持霰彈槍射傷（此部分另案偵辦）之事實，已詳其所憑之證據及認定之
理由。而以上訴人既已同意吳炎烘之提議，並分頭邀集其他候選人至林芳琪住處，對
林芳琪行求賄賂，約其放棄競選，其與吳炎烘間顯有犯意之聯絡及行為之分擔，皆為
共同正犯無疑，縱吳炎烘前科累累，擁槍自重，上訴人懾於其威勢，甘作鄉愿，曲意
附和，仍無解於其共犯之罪責。證人李振發、林芳琪夫婦證述：吳炎烘提「搓圓仔湯
」之條件（即行賄四百萬元，約其棄選），告以上訴人可以保證，不必怕，上訴人也
叫其考慮看看等語，尤證上訴人確已參與行求賄賂，而約林芳琪放棄競選之犯罪構成
要件，灼然明甚。上訴人所辯：「考慮看看」一語，係叫大家不要買票云云，無非卸
責飾詞，不足採信。嗣王啟澧、林貴珠、黃榮豐亦附和上訴人之辯解。或曰：未聞上
訴人、吳炎烘行賄、棄選之語，或曰：僅聽到「不要買票」之詞。核係迴護之詞，仍
無可採。而證人葉美枝、黃文財、黃志明所證：上訴人是競選連任，人脈豐沛，關係
良好，無落選之慮云云，則係其個人意見之詞，尚難為上訴人有利之證明。均於理由
內逐一指駁。復說明：證人林勝利僅隨同上訴人至林芳琪住處，未為行賄棄選之意思
表示，而黃志明之友人黃榮豊、黃金山之妻林貴珠僅代表前往現場瞭解情況，對行賄
棄選之事不置可否，尚難認渠等與上訴人、吳炎烘有犯意之聯絡。又上訴人雖電話邀
約黃文財前來林芳琪住處商議遭拒，然未談及行賄棄選之事，亦難認上訴人已向林文
財行求賄賂。核上訴人所為，係犯公職人員選罷免法第八十九條第一項對於候選人
行求賄賂，而約其放棄競選罪。所謂「行求」，係指自行要求贈賂之意，不以對方承
諾為必要，亦即向對方求為給付賄賂之單方意思表示，一經要求，罪即成立，不問對
方允諾與否。上訴人與吳炎烘共同向候選人林芳琪行求賄賂四百萬元，約其放棄競選
嘉義縣水上鄉第十四屆鄉民代表，雖為林芳琪所拒，仍無礙其行賄棄選罪之成立等情
綦詳。所為論斷，俱有卷內證據資料足憑，從形式上觀察，原判決並無違背法令之情
形存在。查犯罪行為之階段，自其發展之過程觀察，固先有犯罪動機之發生，然後形
成犯罪意思之決定，再有對外之意思表示，進而為犯罪之預備行為，以至於為犯罪行
為之手，終至為犯罪行為之實行。此為一般犯罪行為進行之過程。但每一犯罪行為
，並非均須歷經該等過程。法律對於特定之犯罪，有規定對於某特定之人為犯罪意思
之表示，即可成立犯罪者，此際其犯罪意思表示，即可視為犯罪行為之手、實行，
三個階段同時完成，無從予以分割。本件上訴人與吳炎烘共同謀議向王月春、黃銘和
、黃文財及林芳琪或簡碧霞行賄，約其棄選後，即邀集林勝利、黃榮豐、林貴珠等人
至林芳琪住處，當眾向候選人林芳琪行求四百萬元賄賂，勸其放棄競選，顯係對於特
定之人為犯罪意思之表示，其犯罪即已成立。因仍在行求賄賂之階段，尚未進而為交
付賄賂之實行，故其賄賂之來源有無落﹖如何集資、分攤﹖均與本罪之待證事項無
關。上訴意旨略謂：必也葉美枝、黃金山、林勝利、黃志明、簡碧霞等人均已答允上
訴人及吳炎烘行賄棄選之計畫，每人各出資一百萬元，吳炎烘之計畫始達於具體可行
之地步，今賄款尚未集資完成。上訴人與吳炎烘係在徵求林芳琪之同意，其行為僅止
於「陰謀」階段，尚未達於「手」行賄之程度，自不成立犯罪云云，要屬對於法律
之誤解，原判決以行賄棄選罪論處上訴人刑責，並無違誤之處。又共同實施犯罪行為
之人，在合同意思範圍以內，各自分擔犯罪行為之一部，互相利用他人之行為，以達
其犯罪之目的者，即應對於全部所發生之結果，共同負責。上訴人與吳炎烘既有行賄
棄選之合意，又陪同吳炎烘前往林芳琪住處向林芳琪行賄四百萬元，約其棄選，並在
旁幫腔，勸林芳琪「考慮看看」，顯已分擔犯罪行為之一部，自應就全部所發生之結
果共同負責。至林勝利、黃榮豐、林貴珠雖亦陪同上訴人、吳炎烘前往林芳琪住處，
但林勝利中途離席，黃榮豐、林貴珠僅代表黃志明、黃金山前往現場瞭解狀況，均未
為行賄棄選之意思表示，原判決未論林勝利等人為共同正犯，要無適用法則不當之違
法可言。至證據之取捨及證據之證明力如何，均屬事實審法院得自由裁量、判斷之職
權，苟其此項裁量、判斷，並不悖乎通常一般之人日常生活經驗之定則或論理法則，
又於判決內論其何以作此判斷之心證理由者，即不得任意指摘其為違法，據為提起
第三審上訴之合法理由。上訴意旨置原判決上開明確論斷於不顧，對原審採證、認事
及證據證明力之審判職權行使，任憑己見，再事爭執伊係懾於吳炎烘之淫威，始陪同
前往林芳琪之住處，其實伊是要勸大家不要買票，林芳琪、李振發、黃金山、王啟澧
、黃文財不利上訴人之證詞不可採信云云。然其所指摘者均為單純事實上之爭辯，要
非適法之第三審上訴理由。是上訴意旨所指摘原判決違法情事，顯與法律規定得為第
三審上訴理由之違法情形，不相適合。揆諸首開說明，其上訴為違背法律上之程式，
應予駁回。
據上論結，應依刑事訴訟法第三百九十五條前段，判決如主文。
中      華      民      國    八十八    年     七       月     十五     日
                              最高法院刑事第六庭
                                  審判長法官  紀  俊  乾
                                        法官  楊  商  江
                                        法官  黃  正  興
                                        法官  陳  正  庸
                                        法官  陳  世  雄
      右正本證明與原本無異
                                              書  記  官
中      華      民      國    八十八    年      七      月    二十一    日
                                                                       ：
